臺灣高等法院刑事判決
109年度上訴字第4125號
上  訴  人  臺灣臺北地方檢察署檢察官
被      告  楊佳蓉


選任辯護人  呂承翰律師
            俞力文律師
上列上訴人因被告詐欺等案件，不服臺灣臺北地方法院109年度
審訴字第1073號，中華民國109年9月29日第一審判決（起訴案號
：臺灣臺北地方檢察署109年度偵字第15871號），提起上訴，本
院判決如下：
    主  文
原判決撤銷。
楊佳蓉犯三人以上共同詐欺取財罪，處有期徒刑壹年貳月。緩刑
貳年，並應以如附表所示方式向蔡錦馨給付如附表所示數額之損
害賠償。扣案之合作金庫商業銀行存摺壹本沒收。
    犯罪事實
一、楊佳蓉依其自身經驗、智識程度，雖可預見提供自己名義之
    金融帳戶予不熟識之人使用，可能遭作為詐欺取財等財產犯
    罪匯入犯罪所得之工具使用，並得藉此隱匿該犯罪所得之去
    向，竟仍不違反其本意，於民國109年4月4日，透過通訊軟
    體LINE暱稱「佩琪」之成年人招募，從事提供自身帳戶、提
    領款項之工作，雙方約定以提領款項總額4％作為報酬。楊佳
    蓉乃與「佩琪」所屬詐欺集團共同意圖為自己不法所有，基
    於三人以上共同詐欺取財、洗錢之不確定故意之犯意聯絡，
    於109年4月6日前，透過通訊軟體LINE，將其所申辦之合作
    金庫商業銀行帳號0000000000000號帳戶（下稱合庫銀行帳
    戶）提供予「佩琪」使用，待確認楊佳蓉同意提供帳戶、領
    取款項後，該詐欺集團所屬之不詳詐欺集團機房成員，即於
    109年4月6日上午11時許以通訊軟體LINE向蔡錦馨謊稱：為
    親家母、急需用錢、需借款新臺幣(下同)40萬元云云，致蔡
    錦馨陷於錯誤，於同日下午1時17分許匯款40萬元至楊佳蓉
    合庫銀行帳戶內，旋由另詐欺集團成員「長宏KT」指示楊佳
    蓉持合庫銀行帳戶之存摺、印章，前往臺北市○○區○○○路0段
    00號之合作金庫商業銀行民生分行提款，楊佳蓉於同日下午
    2時35分許提領40萬元後，從中取出1萬6,000元作為報酬，
    餘款則於同日下午4時5分許在臺北市○○路000號大來飯店前
    交付給詐欺集團成員「林外務」，以此方法製造金流之斷點
    ，致無從追查前揭犯罪所得之去向，而隱匿該犯罪所得。嗣
    蔡錦馨發覺有異報警，經警方調閱相關監視錄影畫面，並約
    詢楊佳蓉且扣得上揭合作金庫商業銀行存摺1本，始查獲上
    情。
二、案經蔡錦馨訴由臺北市政府警察局中山分局報請臺灣臺北地
    方檢察署檢察官偵查起訴。
    理  由
壹、證據能力方面
一、按被告以外之人於審判外之言詞或書面陳述，除法律有規定
    者外，不得作為證據，刑事訴訟法第159條第1項固定有明文
    ；惟被告以外之人於審判外之陳述，雖不符同法第159條之1
    至第159條之4之規定，而經當事人於審判程序同意作為證據
    ，法院審酌該言詞陳述或書面陳述作成時之情況，認為適當
    者，亦得為證據，同法第159條之5第1項亦定有明文。經查
    ，本判決所引用之被告以外之人於審判外之陳述，固均屬傳
    聞證據，惟被告楊佳蓉及其辯護人就前揭審判外陳述均表示
    同意具有證據能力（見本院卷第53、54頁）；而檢察官亦表
    示上開證據均有證據能力（同上卷頁）。本院審酌上開證據
    資料製作時之情況，尚查無違法不當及證明力明顯過低之瑕
    疵，亦認為以之作為證據應屬適當，爰逕依刑事訴訟法第15
    9條之5第1項規定，認前揭證據資料均例外有證據能力。　
二、本判決所引用之其餘文書證據及證物，並無證據證明係公務
    員違背法定程序所取得，亦無顯有不可信之情況，且經本院
    於審理期日合法調查，該等證據自得作為本案裁判之資料。
貳、實體方面
一、認定犯罪事實所憑證據及理由
  ㈠上揭犯罪事實，業據被告於原審及本院審理時均坦承不諱（
    見原審卷第65、70、73頁、本院卷第52、53、81、82頁），
    並據證人即告訴人蔡錦馨於警詢時指訴綦詳（見偵卷第23至
    27頁），復有告訴人匯款資料及遭詐騙之對話紀錄截圖資料
    （見偵卷第53至65頁）、內政部警政署反詐騙諮詢專線紀錄
    表、臺東縣警察局臺東分局馬蘭派出所受理詐騙帳戶通報警
    示簡便格式表、金融機構聯防機制通報單（以上見偵卷第67
    至75頁）、合作金庫商業銀行宜蘭分行109年5月19日合金宜
    蘭字第1090002039號函所附之新開戶建檔登錄單、上揭合庫
    銀行帳戶之歷史交易明細查詢結果（以上見偵卷第37至41頁
    ）、路口監視器及臨櫃提款監視錄影畫面翻拍照片（見偵卷
    第43至47頁）、上揭合庫銀行帳戶存摺封面暨內頁明細影本
    （見偵卷第29至33頁）、臺北市政府警察局中山分局搜索扣
    押筆錄、扣押物品目錄表、扣押物品清單、扣押物品照片（
    以上見偵卷第79至83、99至101頁）、被告所提其與本件詐
    欺集團「佩琪」、「長宏KT」間之LINE對話紀錄截圖（見偵
    卷第111至311頁）在卷可稽及上揭合庫銀行帳戶存摺1本扣
    案可資佐證補強。
  ㈡被告所為確屬洗錢之犯行：　
　  按洗錢防制法所稱洗錢，指下列行為：一、意圖掩飾或隱匿
    特定犯罪所得來源，或使他人逃避刑事追訴，而移轉或變更
    特定犯罪所得。二、掩飾或隱匿特定犯罪所得之本質、來源
    、去向、所在、所有權、處分權或其他權益者。三、收受、
    持有或使用他人之特定犯罪所得，洗錢防制法第2條定有明
    文。故行為人如有上揭各款所列洗錢行為者，即成立同法第
    14條第1項之洗錢罪。從而，倘詐欺集團向被害人施用詐術
    後，為隱匿其詐欺所得財物之去向，而令被害人將其款項轉
    入該集團所持有、使用之人頭帳戶，並由該集團所屬之車手
    前往提領詐欺所得款項得逞，如能證明該帳戶內之資金係本
    案詐欺之特定犯罪所得，即已該當於洗錢防制法第14條第1
    項之洗錢罪（最高法院108年台上字第1744號判決意旨參照
    ）。本案詐欺集團向告訴人施用詐術後，為隱匿詐欺所得去
    向，乃誘騙告訴人將受騙款項匯至渠等所掌控之人頭帳戶即
    上揭合庫銀行帳戶內，並推由被告依指示前往提領受騙款項
    ，再轉交詐欺集團成員，業已製造金流之斷點，而隱匿該犯
    罪所得之去向，致無從或難以追查前揭犯罪所得。揆諸首揭
    說明，被告所為自屬洗錢防制法第2條第2款所規範之洗錢行
    為。
　㈢綜上所述，足徵確有本件犯罪事實，被告任意性之自白核與
    事實相符，自堪採信。是以本件事證已臻明確，被告之犯行
    應堪認定。　
二、論罪之說明
　㈠被告之罪名：
    本案詐欺犯行之參與者，至少有被告、姓名年籍均不詳之「
    佩琪」、「長宏KT」、「林外務」等詐欺集團成員，已達3
    人以上，是核被告所為，係犯刑法第339條之4第1項第2款之
    三人以上共同詐欺取財罪（下稱加重詐欺罪）、洗錢防制法
    第14條第1項之洗錢罪。
　㈡共同正犯：　
　　被告與綽號「佩琪」、「長宏KT」、「林外務」及渠等所屬
    詐欺集團成員間，就本案犯行有犯意聯絡及行為分擔，為共
    同正犯。
　㈢想像競合犯：
　　被告所犯加重詐欺罪與洗錢罪，係為求詐得告訴人之金錢，
    犯罪目的單一，亦有局部同一之情形，為想像競合犯，依刑
    法第55條規定，應從一重之加重詐欺罪處斷。　　
三、不另無罪諭知之說明：
  ㈠公訴意旨另以：被告除為前揭加重詐欺、洗錢犯行外，其亦
    有參與本件3人以上詐欺集團之犯行，因認被告尚涉有組織
    犯罪防制條例第3條第1項後段之參與犯罪組織罪嫌，並與前
    開加重詐欺等罪為想像競合犯之裁判上一罪關係云云（見原
    審卷第42頁）；且檢察官上訴意旨略以：本案詐騙犯行之參
    與者，至少有被告、「佩琪」、「長宏KT」、「林外務」之
    詐欺集團成員，已達3人以上一節，業經原審認定明確，而
    該詐欺集團推由機房成員以通訊軟體LINE向告訴人行騙，使
    告訴人受騙而匯款至被告所提供之合庫銀行帳戶，被告再依
    詐欺集團成員「長宏KT」之指示，臨櫃提領款項後，交付詐
    欺集團成員「林外務」，足徵該組織縝密，分工精細，須投
    入相當成本及時間始能如此為之，並非隨意組成之立即犯罪
    ，核屬「3人以上，以實施詐術為手段，所組成具有持續性
    或牟利性之有結構性組織」，是被告所參與之本案詐欺集團
    ，應屬組織犯罪防制條例第2條規定之「犯罪組織」，原審
    未一併論以組織犯罪防制條例第3條第1項後段之參與犯罪組
    織罪，於法尚有未合云云。　
　㈡惟查，被告主觀上雖可預見本件提款工作係為提領詐欺不法
    所得，然觀諸被告與詐欺集團成員LINE對話內容，其於109
    年4月4日同意從事提供帳戶、提領款項工作後，於同年月6
    日始為包含本案提款及非本案提款（該筆提款為20萬元，見
    偵卷第177頁）共計2次，於同年月8日後已難以聯繫該詐欺
    集團(該詐欺集團拒絕LINE以外之接觸)，是其從事車手工作
    甚短，且其因本案提款工作而以LINE聯繫之對象僅有「長宏
    KT」、「佩琪」等人，酌以被告於本案發生前，亦無類似之
    前案，此有本院被告前案紀錄表在卷可按，其主觀上得否認
    知或預見其所參與者屬於有持續性、結構性之犯罪組織，仍
    有疑義。再者，所謂「犯罪組織」係指具有持續性或牟利性
    之有結構性組織；而所謂有結構性組織，乃指非為立即實施
    犯罪而隨意組成之組織，組織犯罪防制條例第2條可供參照
    。申言之，即使認「長宏KT」、「佩琪」等人所組成之詐欺
    集團為上述所稱之犯罪組織，然犯罪組織既指非隨意組成之
    組織，則所謂「參與」犯罪組織，自亦指加入該犯罪組織，
    而成為非隨意組成之組織成員而言，故倘僅係因偶發個案而
    與犯罪組織共同犯罪，而非加入該組織成為非隨意組成之組
    織成員，即難謂屬「參與」犯罪組織，其理至為灼然。本件
    被告提供其合庫銀行帳戶作為人頭帳戶，復又依詐騙集團成
    員「長宏KT」指示，自該帳戶提領詐騙款項後，交付詐欺集
    團成員「林外務」，業見前述，固堪認定被告係與該詐欺集
    團共同為本件詐欺取財犯行，但該人頭帳戶既為被告名下之
    帳戶，衡情警方於受理被害人報案後，當會據此循線約詢被
    告而旋即查獲其犯行，被告即無再與詐欺集團共同持續犯罪
    之餘地，可知本件詐欺集團僅係利用被告提供其帳戶之便，
    一併施以小利誘使被告擔任車手提款，推由被告承擔遭警查
    緝之風險，渠等亦當明知被告旋將遭警方查獲，故渠等顯無
    讓被告加入而成為該詐欺集團成員之意，無非僅係因被告提
    供人頭帳戶，始一時短暫利用被告而已，否則若果有讓被告
    加入而成為詐欺集團非隨意組成之成員之意，自應係提供非
    車手名下之人頭帳戶由車手提領，蓋如此較無遭警查緝之風
    險，足徵被告僅係因偶發個案而遭詐欺集團利用之人，並未
    加入詐欺集團而成為非隨意組成之成員，其雖有與犯罪組織
    共同犯罪，但並無「參與」該犯罪組織可言。職是，以被告
    客觀之行為而論，亦與「參與」犯罪組織有間，益難以參與
    犯罪組織罪對被告相繩。　　　　
　㈢綜上所述，本件就被告究否確有被訴參與犯罪組織之犯行，
    本院認為仍存有合理之懷疑，猶未到達確信其為真實之程度
    ，自難認定被告此部分有罪，檢察官上訴意旨徒以被告與本
    件詐欺集團共同為本件詐欺犯行，而該詐欺集團屬於犯罪組
    織，即推認被告確有參與該犯罪組織云云，顯然過於率斷，
    自無足取。又本應為被告此部分無罪之諭知，惟因公訴意旨
    認此部分與前開論罪部分有想像競合犯之裁判上一罪關係，
    爰就此部分不另為無罪之諭知。
四、撤銷改判之理由
  ㈠原審經詳細調查後，以被告犯罪之事證明確，予以論罪科刑
    ，固非無見。惟查，除被告所犯為死刑、無期徒刑、最輕本
    刑為3年以上有期徒刑之罪或高等法院管轄第一審案件者外
    ，於前條第1項程序進行中，被告先就被訴事實為有罪之陳
    述時，審判長得告知被告簡式審判程序之旨，並聽取當事人
    、代理人、辯護人及輔佐人之意見後，裁定進行簡式審判程
    序；法院為前項裁定後，認有不得或不宜者，應撤銷原裁定
    ，依通常程序審判之，刑事訴訟法第273條之1第1項、第2項
    定有明文。所謂「不宜」為簡式審判程序者，例如：被告雖
    就被訴事實為有罪之陳述，但該自白內容是否真實，尚有可
    疑；或被告對於裁判上一罪或數罪併罰之案件，僅就部分案
    情自白犯罪等情形，於此因有證據共通之關係，若割裂適用
    而異其審理程序，對於訴訟經濟之實現，要無助益，此時，
    自以適用通常程序為宜。從而法院裁定進行簡式審判程序後
    ，必以被告全部有罪之判決為限。倘認被告上開有罪之陳述
    仍有疑義，或有「不宜」為有罪實體判決之情形者，自應行
    通常審判程序，方屬適法（最高法院98年度台非字第298號
    判決意旨參照）。查本件公訴意旨以被告涉犯加重詐欺罪、
    洗錢罪、參與犯罪組織罪等罪嫌提起公訴，原審以被告就被
    訴事實為有罪之陳述，經合議庭裁定改由受命法官獨任進行
    審判程序（見原審卷第65、66頁），而受命法官獨任進行簡
    式審判程序後，既認無證據證明被告犯有參與犯罪組織罪而
    應不另為無罪之諭知（見原判決第4頁第8行至第24行），揆
    諸上開說明，自應撤銷簡式審判程序，改依通常程序審理為
    是，乃原審猶以簡式審判程序為之，程序上於法即有未合。
　㈡至檢察官上訴意旨雖以：被告參與本件詐欺集團，共同對告
    訴人詐欺取財，其所為嚴重危害社會治安，惡性非輕，又其
    於偵查中矢口否認犯行，犯後態度難認良好，嗣其於原審雖
    認罪，惟顯係為求取原審從輕量刑之機會，實則其並無真心
    悔悟之意，原審之量刑難收懲儆之效，背離一般人民之法律
    期待，難謂罪刑相當云云。惟按量刑係法院就繫屬個案犯罪
    之整體評價，為事實審法院得依職權自由裁量之事項，故量
    刑判斷當否之準據，應就判決之整體觀察為綜合考量，不可
    摭拾其中片段，遽予評斷，苟已以行為人之責任為基礎，並
    斟酌刑法第57條各款所列情狀，在法定刑度內，酌量科刑，
    無偏執一端，致明顯失出失入情形，即不得任意指摘為違法
    （最高法院108年度台上字第2294號判決意旨參照）。本院
    審酌原審就被告之犯罪情節及科刑部分之量刑基礎，已於原
    判決理由欄內具體說明（見原判決第4頁第25行至第5頁第2
    行），顯已斟酌刑法第57條各款事由而為刑之量定，係以行
    為人責任為基礎，兼顧對被告有利與不利之科刑資料，既未
    逾越法定範圍，亦無違背公平正義之精神，客觀上不生量刑
    畸輕或有所失出之裁量權濫用，核與罪刑相當原則無悖，自
    不得再任意指摘或摭拾其中之片段而指稱原判決量刑有所不
    當或違法，縱仍與檢察官主觀上之期待有所落差，仍難遽指
    原審量刑有何違誤。
　㈢準此，檢察官以原審就被告參與犯罪組織部分為不另無罪之
    諭知，且原審量刑過輕為由，指摘原判決不當，固無理由，
    但檢察官上訴指摘原審適用簡式審判程序有所違誤，則有理
    由，是原判決既有上開未恰之處，已屬無可維持，自應由本
    院予以撤銷，另為適法判決。
五、自為科刑及沒收之說明
  ㈠科刑部分：
    本院以行為人之責任為基礎，審酌現今詐欺集團之詐騙事件
    層出不窮、手法日益翻新，政府及相關單位無不窮盡心力追
    查、防堵，大眾傳播媒體更屢屢報導民眾因被騙受損，甚至
    畢生積蓄因此化為烏有之相關新聞，被告正值青壯，本應依
    循正軌獲取所得，詎其不思此為，竟與本件詐欺集團共同為
    加重詐欺等犯行，而以前揭手法向告訴人詐騙金錢，致告訴
    人受有40萬元之金錢損失，亦紊亂社會秩序，是被告所為自
    應受有相當程度之刑事非難；另考量被告並無任何前科紀錄
    ，此有本院被告前案紀錄表在卷可按，素行應非不良，而其
    於原審審理時已能坦承犯行，並與告訴人經調解成立，迄今
    均依約履行分期賠償（合計已給付6萬元），有原審法院調
    解筆錄、公務電話紀錄、本院公務電話查詢紀錄表、郵政存
    款收執聯等件在卷可稽（見原審卷第78之1至78之3頁、本院
    卷第71、85頁），足見其於犯後尚知盡力彌補其所造成之損
    害，彌縫態度尚屬可取，告訴人於原審審理時亦表示不再追
    究之意（見原審卷第74頁），兼衡被告犯罪之動機、目的、
    手法、參與犯罪之角色及程度、自陳碩士畢業之智識程度、
    業為健身教練、月入約2萬元、家境小康之生活狀況（以上
    見偵卷第17頁、原審卷第74、75頁）等一切情狀，酌情量處
    如主文欄第2項所示之刑。　
　㈡沒收部分：
　⒈扣案之被告合作金庫商業銀行存摺1本，係供本件犯罪所用之
    物，且為被告所有，此經被告於警詢時供明在卷（見偵卷第
    18頁），依刑法第38條第2項前段規定，應併予宣告沒收。
　⒉本件被告所獲報酬為1萬6,000元，業據其於警詢、偵訊時供
    明在卷（見偵卷第19、108頁），是該報酬即為其犯罪所得
    ，然因被告業已實際賠償告訴人6萬元，已如前述，故被告
    已無坐享犯罪所得之情形，倘若仍宣告沒收，對其顯有過苛
    之虞，自應依刑法第38條之2第2項規定，爰不予宣告沒收。
　⒊至被告擔任車手所提領之詐欺款項，除其所取出上揭1萬6,00
    0元作為報酬外，其餘均已交回本件詐欺集團而非由其支配
    ，其亦無任何事實上之共同處分權限，故就該等詐欺款項，
    自不得對被告宣告沒收。　
六、被告緩刑之說明
  ㈠查被告前未曾因故意犯罪受有期徒刑以上刑之宣告，已見前
    述，本院審酌其為本件加重詐欺等犯行，固有不該，但考量
    其無非係因一時失慮始誤觸刑章，而其於原審審理時已能坦
    承犯行，正視己非，且業與告訴人經調解成立並已依約實際
    賠償部分款項，足見其於犯後尚知盡力彌補其所造成之損害
    ，告訴人亦同意給予緩刑宣告（見原審卷第74頁），堪認其
    經此教訓後，當知所警惕，是以本院認實宜使其有機會得以
    改過遷善，尚無逕對其施以自由刑之必要，自可先賦予其適
    當之社會處遇，以期其能有效回歸社會，故對被告所宣告之
    刑，以暫不執行為適當，爰依刑法第74條第1項第1款規定，
    另諭知緩刑2年，以啟自新。是檢察官上訴意旨指稱對被告
    宣告緩刑，難謂罪刑相當云云，尚無足取。
　㈡再者，本院斟酌被告雖與告訴人經調解成立，但實際上其僅
    履行合計6萬元之部分調解款項，仍有餘款10萬元尚待履行
    ，為免其於受緩刑宣告後未能依約履行，爰同時依刑法第74
    條第2項第3款規定，諭知其應以雙方調解所約定之方式即如
    附表所示方式，向告訴人給付如附表所示金額之損害賠償，
    以保障告訴人權益；倘被告違反上開應行負擔之事項且情節
    重大者，依法其緩刑之宣告仍得由檢察官向法院聲請撤銷，
    併此敘明。　　
據上論斷，應依刑事訴訟法第369條第1項前段、第364條、第299
條第1項前段，洗錢防制法第14條第1項、第2條第2款，刑法第11
條前段、第28條、第339條之4第1項第2款、第55條、第38條第2
項前段、第74條第1項第1款、第2項第3款，刑法施行法第1條之1
第1項，判決如主文。
本案經檢察官陳仁傑提起公訴，檢察官王巧玲提起上訴後，由檢
察官邱美育到庭執行職務。
中　　華　　民　　國　　110 　年　　1 　　月　　12　　日
　　　　　　　　　刑事第十五庭  審判長法　官  林怡秀
　　　　　　　　　　　　　　　　　    法　官  古瑞君
　　　　　　　　　　　　　　　　　    法　官  陳信旗
以上正本證明與原本無異。
如不服本判決，應於收受送達後20日內向本院提出上訴書狀，其
未敘述上訴之理由者並得於提起上訴後20日內向本院補提理由書
（均須按他造當事人之人數附繕本）「切勿逕送上級法院」。
                                      書記官  董佳貞
中　　華　　民　　國　　110 　年　　1 　　月　　12　　日

附表   告訴人 附加之緩刑條件 備註 蔡錦馨 被告應給付告訴人新臺幣（下同）10萬元，給付方式如下：自110年1月起，按月於每月15日以前給付1萬元，至全部清償完畢為止，如有一期未履行，視為全部到期，並由被告匯款至告訴人所指定中華郵政股份有限公司臺東馬蘭郵局戶名吳昱鋒、帳號00000000000000號之帳戶。 原審卷第78之1至78之2頁 

附錄本案論罪科刑法條全文：
刑法第339條
    意圖為自己或第三人不法之所有，以詐術使人將本人或第三
    人之物交付者，處五年以下有期徒刑、拘役或科或併科五十
    萬元以下罰金。
    以前項方法得財產上不法之利益或使第三人得之者，亦同。
    前二項之未遂犯罰之。
刑法第339條之4
    犯第三百三十九條詐欺罪而有下列情形之一者，處一年以上
    七年以下有期徒刑，得併科一百萬元以下罰金：
    一、冒用政府機關或公務員名義犯之。
    二、三人以上共同犯之。
    三、以廣播電視、電子通訊、網際網路或其他媒體等傳播工
        具，對公眾散布而犯之。
    前項之未遂犯罰之。
洗錢防制法第2條
    本法所稱洗錢，指下列行為：
    一、意圖掩飾或隱匿特定犯罪所得來源，或使他人逃避刑事
        追訴，而移轉或變更特定犯罪所得。
    二、掩飾或隱匿特定犯罪所得之本質、來源、去向、所在、
        所有權、處分權或其他權益者。
    三、收受、持有或使用他人之特定犯罪所得。
洗錢防制法第14條
    有第二條各款所列洗錢行為者，處七年以下有期徒刑，併科
    新臺幣五百萬元以下罰金。
    前項之未遂犯罰之。
    前二項情形，不得科以超過其特定犯罪所定最重本刑之刑。